【裁判字號】    89,上,255
【裁判日期】    890905
【裁判案由】    給付貨款
【裁判全文】
臺灣高等法院臺中分院民事判決  八十九年度上字第二五五號
上  訴  人  佳大實業股份有限公司
法定代理人  丁○○○
訴訟代理人  乙○○
            戊○○
被上訴人    甲○○
訴訟代理人  丙○○
右當事人間給付貨款事件，上訴人對於中華民國八十九年二月二十九日臺灣臺中地方
法院八十九年度重訴字第十號第一審判決提起上訴，本院判決如左：
      主      文
上訴駁回。
第二審訴訟費用由上訴人負擔。
      事      實
甲、上訴人方面：
一、聲明：求為判決：(一)原判決除勝訴部分外廢棄。(二)右廢棄部分，被上訴人甲○○
    應與被上訴人慶餘營造股份有限公司（以下稱慶餘公司）就原判決主文第二項所
    載連帶給付上訴人新台幣（以下同）壹佰肆拾玖萬玖仟肆佰玖拾陸元及自民國（
    以下同）八十九年一月二十九日起至清償日止按週年利率百分之五計付之利息。
    (三)訴訟費用由被上訴人連帶負擔。(四)上訴人願供擔保請准宣告假執行。
二、陳述：除引用原判決書之記載外，補稱：
  (一)按被上訴人於慶餘公司向金融機構設立甲種存戶，領取支票使用之際，並未與金
    融機構約定戶名為慶餘營造股份有限公司，印鑑除公司印章及董事長私章外，下
    再加另一董事甲○○之私章。足證被上訴人甲○○之在票據上加蓋印章，顯非為
    公司為發票行為，而係保證票據之信用，故為共同之發票行為，與最高法院六十
    七年度第七次民事庭會議決議(一)所揭示之情形迥異其趣，自難比附援引。
  (二)訴外人李琮祺為慶餘公司之董事長，被上訴人甲○○則為其董事，渠等先於八十
    六年十月間向上訴人公司聲稱渠等所開設之慶餘公司在台灣中部專門承攬大型營
    造工程，因亟需大批「低鬆弛高拉力鋼線」及「預力鋼絞線」等，以供工程使用
    ，而與上訴人公司簽訂購買材料合約。詎上訴人自八十七年八月份起，配合其各
    項工程進度之需要而陸續交貨，然被告慶餘公司就上訴人自八十七年十二月份起
    至八十八年三月份止每月所交貨如下八十七年十二月份六萬三千三百二十一公
    斤，貨款一百二十八萬九千八百四十八元八十八年一月份一萬０二百九十二公
    斤，貨款二十萬九千六百四十八元八十八年二月份九萬０一百六十三公斤，貨
    款一百八十三萬六千六百二十二元八十八年三月份十四萬八千八百六十二公斤
    ，貨款三百０三萬二千三百二十一元。其中，慶餘公司與被上訴人甲○○為支付
    八十七年十二月份及八十八年一月份積欠之貨款，於八十八年五月十七日共同簽
    發面額共計一百四十九萬九千四百九十六元之五張支票，然均於八十八年七月十
    五日到期提示付款時，全部退票，至於八十八年二月份及三月份之貨款合計四百
    八十六萬八千九百四十三元，慶餘公司則均置之不理。上訴人於前揭支票退票後
    ，雖即前往慶餘公司催討，發現該公司已關門歇業，而有關負責人則均避不見面
    ，為此本於買賣法律關係請求慶餘公司給付貨款四百八十六萬八千九百四十三元
    （此部份已判決確定），另依票據法律關係請求被上訴人連帶給付一百四十九萬
    九千四百九十六元。
  (三)被上訴人於台灣台中地方法院檢察署八十九年度偵字第一零三八號詐欺案件偵查
    時陳稱：渠對公司實際營運並未參與，且又非公司之監察人，即無為公司為發票
    行為可言，尤無以監督公司之意思而在系爭票據上蓋印之理由，是被上訴人在票
    據上蓋印係增強票據之信用所為，無最高法院六十七年度第七次民事庭會議決議
    (一)之適用。
三、證據：除引用原審立證方法外，補提：台灣台中地方法院檢察署八十九年度偵字
    第一零三八號詐欺案件不起訴處分書影本一份為證。
乙、被上訴人方面：
一、聲明：求為判決：(一)上訴駁回。(二)訴訟費用由上訴人負擔。(三)如受不利判決，願
    供擔保，請准免為假執行。
二、陳述：除引用原判決書之記載外，補稱：
  (一)本件系爭支票係以慶餘公司為戶名向金融機構開立帳戶，領取支票使用，此由上
    訴人於原審所提出之退票理由單之戶名中，即可明證。故此為公司票，並非被上
    訴人所稱私人帳戶之票據自明。
  (二)上訴人於原審起訴狀中，亦自承系爭款項乃慶餘公司向其購買貨物所簽發，確知
    此為上訴人與慶餘公司往來所發生，是以公司地位簽發公司票據予上訴人，與被
    上訴人個人並無關連。
  (三)被上訴人為慶餘公司之董事，此有公司登記事項卡可稽，與董事長兩人共同經營
    慶餘公司之事實，上訴人於原審亦不加爭執。而依一般社會觀念，共同經營事業
    者，均會在公司財務上加以監督，而本件被上訴人在公司支票上加蓋其印章，乃
    以防濫開公司支票，而生監督作用，其地位乃係居於公司使用人之地位而為之，
    故其簽章係為公司之發票行為，而非以個人身份簽發票據，自不得以被上訴人為
    共同發票人視之，此由最高法院六十九年度台上字第五四八號判決及同院六十七
    年度第七次民事庭會議決議(一)結論，即可確知。
  (四)系爭支票開立當時，其僅為公司股東，並未參與公司事務，至支票上之印章乃其
    將印章交給公司出納，由出納將印章蓋於支票上，目的在於監督公司付款，其並
    無發票之意思，故系爭支票均為公司票，並非其與公司共同發票。
三、證據：除引用原審立證方法外，補提：股份有限公司變更登記事項卡及董事、監
    察人名單影本一份、
丙、本院依職權函第一商業銀行彰化分行查寄慶餘營造股份有限公司帳戶五八六六號
    開戶及印鑑資料。
    理      由
一、本件上訴人主張慶餘公司由其董事長李琮祺於八十六年十月間，與上訴人簽訂購
    買材料合約，詎上訴人自八十七年十二月份起至八十八年三月份止所交付之貨，
    慶餘公司均未給付貨款，其中，慶餘公司與被上訴人甲○○為支付八十七年十二
    月份及八十八年一月份積欠之貨款，於八十八年五月十七日共同簽發面額共計一
    百四十九萬九千四百九十六元之支票五紙，然均於八十八年七月十五日上訴人提
    示付款時，全部退票，至八十八年二月份及三月份之貨款合計四百八十六萬八千
    九百四十三元，慶餘公司則均未交付，為此依票據法律關係請求被上訴人連帶給
    付一百四十九萬九千四百九十六元；被上訴人甲○○則以系爭支票開立當時，其
    僅為公司股東，並未參與公司事務，至支票上之印章乃其將印章交給公司出納，
    由出納將印章蓋於支票上，目的在於監督公司付款，其並無發票之意思，故系爭
    支票均為公司票，並非其與公司共同發票等語資為抗辯。
二、上訴人主張慶餘公司積欠四個月貨款未付及慶餘公司與被上訴人甲○○共同簽發
    五紙支票均遭退票之事實，業據提出出貨單十二張及支票（含退票理由書）五紙
    為證，應堪信為真實，從而上訴人主張慶餘應給付貨款及票款部分，原審認定均
    有理由，予以准許，並已判決確定在案。
三、次按最高法院六十七年度第七次民事庭庭推會議決議以：「提案：某股份有限公
    司在金融機關設立甲種存戶，領支票簿使用，約定戶名為某公司，印鑑除公司印
    章及董事長私章外，下再加一監察人私章（目的在防董事長濫發支票），如支票
    上，有一印章不符，即應退票。嗣公司即以上述三印章簽發支票，後該公司倒閉
    ，支票不獲兌現，執票人認監察人為共同發票人，對之訴請清償票款，有無理由
    ﹖有下列三說：討論意見：甲說：股份有限公司之董事長，依法固為公司之代表
    人，有當然代理公司簽發支票之權，但監察人並非當然享有此代理權。本件監察
    人於發票時，既未記明係代理該公司而發票，應令負共同發票人之責任，其內部
    約定監察人加蓋印章，在防董事長濫發支票，乃其內部問題，非第三人所能知悉
    ，故本件原告之訴應認為有理由。乙說：機關團體在金融機關設立存戶，其留存
    印鑑，除機關團體印章及首長私章之外，下加會計、出納或監察人印章，發票時
    亦不標明此等職銜者，事所常有，其戶名既為機關團體，並非某一私人。且發票
    時須使用此數印章，始構成整體發票手續，故僅能認此機關團體為發票人，其下
    加蓋私章者，非共同發票人，公司為支票發票人時，事同一理，本件原告之訴，
    為無理由。丙說：由票據全體記載之形式及旨趣觀之，如依一般社會觀念，足認
    該監察人之簽名，係為公司為發票行為者，則不能認該監察人為共同發票人。以
    上三說，應以何說為當﹖ 請公決，決議：某股份有限公司在金融機關設立甲種?
    戶，領取支票簿使用，約定戶名為某公司，印鑑除公司印章及董事長私章外，下
    再加一監察人私章（目的在防董事長濫發支票），如支票上，有一印章不符，即
    應退票。嗣公司即以上述三印章簽發支票，後該公司倒閉，支票不獲兌現，執票
    人認監察人為共同發票人，對之訴請清償票款，有無理由，應由票據全體記載之
    形式及旨趣觀之，如依一般社會觀念，足認該監察人之簽名，係為公司為發票行
    為者，則不能認該監察人為共同發票人。（同丙說) 」，依上開決議意旨，可知
    依票據全體記載之形式及旨趣觀之，如依一般社會觀念，足認董事之簽名，係為
    公司發票行為者，則不應將該董事視為共同發票人，本件經本院依職權函第一商
    業銀行彰化分行查寄慶餘營造股份有限公司帳戶五八六六號開戶及印鑑資料，其
    中支票存款印鑑卡內載印鑑式樣為「慶餘營造股份有限公司」「李琮祺」「甲○
    ○」，有該函所附之支票存款印鑑卡可稽（見本院卷第二五至三四頁），又經濟
    部商業司於八十八年十一月八日出具之慶餘公司之董事、監察人名單（見原審卷
    第八頁），內載董事長李琮祺、董事李溢彬、甲○○、監察人李網足，其中除甲
    ○○外，其餘三人之住所均為彰化市○○街一八四巷六號，可證該三人為同一戶
    之家人，而系爭支票為橫式支票，發票人之記載由左至右依序為「慶餘營造股份
    有限公司」「李琮祺」「甲○○」，雖未載明職稱，此與一般公司設立存戶，其
    留存印鑑，除機關團體印章及董事長私章之外，下加會計、出納或監察人印章，
    發票時亦不標明此等職銜者，事所常有，其戶名既為機關團體，並非某一私人。
    且發票時須使用此數印章，始構成整體發票手續，故僅能認此機關團體為發票人
    ，其下加蓋私章者，非共同發票人之情形相同，應認為一般社會觀念足以認定為
    公司而發票，異於個人印章蓋在公司章之左側或在公司章之下方，有使人誤以為
    與公司共同發票，本件支票係為公司之貨款而發票，且李琮祺與甲○○又係公司
    之共同經營者，為兩造所不爭之事實，則依前揭票據記載之方式及旨趣觀之，被
    上訴人甲○○不應視為共同發票人，從而被上訴人辯稱：被上訴人為慶餘公司之
    董事，與董事長兩人共同經營慶餘公司，而依一般社會觀念，共同經營事業者，
    均會在公司財務上加以監督，而本件被上訴人在公司支票上加蓋其印章，乃以防
    濫開公司支票，而生監督作用，其地位乃係居於公司使用人之地位而為之，故其
    簽章係為公司之發票行為，而非以個人身份簽發票據等語，堪以採信，從而上訴
    人以被上訴人甲○○為共同發票人依票據法第五條規定請求連帶給付票款部分，
    即無理由，原審據以駁回其請求，於法並無違誤，上訴人此部分之上訴為無理由
    ，應予駁回，而假執行之聲請，亦因無所附麗，並予駁回。至於被上訴人於檢察
    官偵查時，陳稱渠僅係「慶餘公股東，未參與營運」云云，係被告詐欺所為之辯
    解，基上開說明，應與事實不符，附此說明。
三、本件事證已臻明確，兩造其餘攻擊防禦方法，核於本結果不生影響，自毋庸再逐
    一論述，並此敘明。
據上論結：本件上訴為無理由，依民事訴訟法第四百四十九條第一項、第七十八條，
判決如主文。
中      華      民      國    八十九    年      九      月    五   日
~B1民事第二庭審判長法  官  童有德
~B2                法  官  朱  樑
~B3                法  官  黃永泉
右為正本係照原本作成。
如對本判決上訴，須於收受判決送達後二十日內向本院提出上訴書狀，其未表明上訴
理由者，應於提出上訴後二十日內向本院提出上訴理由書（須按他造人數附具繕本）
，並繳納送達用雙掛號郵票拾份（每份參拾肆元）。
上訴時應提出委任律師或具有律師資格之人之委任狀；委任有律師資格者，另應附具
律師及格證書及釋明委任人與受任人有民事訴訟法第四百六十六條之一第一項但書或
第二項（詳附註）所定關係之釋明文書影本。
~B                書記官  吳宗玲
中      華      民      國    八十九     年      九       月     六     日
附註：
民事訴訟法第四百六十六條之一（第一項、第二項）
對於第二審判決上訴，上訴人應委任律師為訴訟代理人。但上訴人或其法定代理人具
有律師資格者，不在此限。
上訴人之配偶、三親等內之血親、二親等內之姻親，或上訴人為法人、中央或地方機
關時，其所屬專任人員具有律師資格並經法院認為適當者，亦得為第三審訴訟代理人
。
                                                                        Ｙ


司法院資訊處製作；財團法人民間司法改革基金會備份。
